臺灣臺北地方法院民事判決
109年度重訴字第977號
原      告  林秀芳  
訴訟代理人  陳建瑜律師                    
            李劭瑩律師

被      告  林宇豪  
訴訟代理人  劉韋廷律師
            李玟旬律師
            彭建亮  

上列當事人間請求不動產所有權移轉登記等事件，經本院於民國
111年3月25日言詞辯論終結，判決如下：
    主      文
原告之訴及其假執行之聲請均駁回。
訴訟費用由原告負擔。 
    事實及理由
程序方面：公同共有債權人起訴請求債務人履行債務，係公同
  共有債權之權利行使，應依民法第831條準用第828條第3項規
  定，除法律另有規定外，須得其他公同共有人全體之同意，或
  由公同共有人全體為原告，其當事人之適格始無欠缺(參見最
  高法院104年度第3次民事庭會議民國104年2月3日決議)。本件
  原告以訴外人林辰雄將附表所示房地(下稱系爭房地)借名登記
  為被告所有，借名登記關係已因林辰雄死亡而消滅為由，依民
  法第541條第2項或第179條規定，起訴請求被告將系爭房地移
  轉登記為林辰雄全體繼承人即兩造與訴外人林蔡美如、林秀東
  、林秀華公同共有或將系爭房地價額返還林辰雄全體繼承人，
  並提出同意書(見卷二第136頁之原證9)，表明其提起本件訴訟
  ，業經其他公同共有人全體(被告除外)同意等情，故本件當事
  人之適格無欠缺。
原告主張：兩造與林秀東、林秀華是林辰雄與林蔡美如之子女
  ，林辰雄與其弟林茂雄、林君翰(以下合稱林家三兄弟)以永久
  共同生活為目的，由林辰雄統籌管理家族財產，未曾分家，系
  爭房地是由林辰雄以林家共同生活之資本購買，經林家三兄弟
  決議，借名登記於被告名下，由林辰雄管理及處分，實際所有
  權人是林辰雄；因林辰雄已於108年9月27日死亡，依民法第55
  0條前段規定，其與被告間之借名登記關係消滅，原告得依民
  法第541條第2項規定請求被告將系爭房地移轉登記為林辰雄全
  體繼承人共同共有，或依民法第179條規定請求被告將系爭房
  地價額新臺幣(下同)35,853,820元返還林辰雄全體繼承人等情
  。先位聲明請求命被告將系爭房地移轉登記為林辰雄全體繼承
  人公同共有，備位聲明請求命被告給付林辰雄全體繼承人35,8
  53,820元及自起訴狀送達翌日起至清償日止按年利率5%計算之
  利息，原告願供擔保，請准宣告假執行。
被告辯稱：附表編號1所示房地(下稱三重區房地)於83年8月9日
  由林茂雄贈與被告迄今逾25年，附表編號2所示房地(下稱中正
  區房地)於94年3月24日由林君翰售與被告迄今逾15年，均由被
  告出租多年，非林辰雄借用被告名義登記；被告對於父母經營
  之國術館有相當貢獻，並分享其利潤，非無資力購置房產等語
  。聲明請求駁回原告之訴及其假執行之聲請，如受不利判決，
  願就備位聲明部分供擔保聲請免為假執行。
兩造不爭執事項：(見卷二第144頁)
　㈠兩造之父林辰雄於108年9月27日死亡，繼承人為其配偶林蔡
    美如(原名林蔡智美)、長女林秀東、次女林秀華、三女即原
    告、長子即被告(原名林修明)。(見陳證1戶籍謄本)
　㈡三重區房地於83年8月9日以贈與為原因，由林茂雄移轉登記
    為被告所有。(見被證11建築改良物登記簿、異動索引、土
    地與建物登記第一類謄本)
　㈢中正區房地於94年3月24日以買賣為原因，由林君翰移轉登記
    為被告所有，106年8月31日以信託為原因，由被告移轉登記
    為華泰商業銀行股份有限公司所有。(見被證10異動索引、
    土地與建物登記第二類謄本)
　㈣原證1至9，被證1至2、4至7、12、15至16、18至20，形式上
    均為真正。
本院之判斷：
  原告主張：林辰雄將系爭房地借名登記於被告名下，借名登記
  契約已因林辰雄於108年9月27日死亡而消滅，原告得依民法第
  541條第2項規定請求被告將系爭房地移轉登記為林辰雄全體繼
  承人共同共有，或依民法第179條規定請求原告將系爭房地價
  額35,853,820元返還林辰雄全體繼承人等語，被告否認之。經
  查：
  ㈠關於三重區房地，原告主張之借名登記，歷次陳述情節不一
    ，且異於證人證述情節，證人證述情節亦不一致，不足採信
    ：
　　⒈原告起訴時主張：
　　　被告是家中惟一兒子，因此林辰雄以其與配偶林蔡美如經
      營國術館之積蓄，購買三重區房地，於83年8月9日借名登
      記於被告名下，銀行貸款由林辰雄與林蔡美如經營國術館
      之收入繳付等語(見卷一第10至12頁)。
　　⒉原告於110年4月20日主張：
　　　林茂雄經營塗料公司，購買三重區房地欲做為辦公室，惟
      因故未將辦公室遷至三重區房地，且因資金不足向林家借
      款周轉，其後塗料公司經營不善，致無法繼續負擔三重區
      房地之貸款，亦無法還款予林家，乃將三重區房地移轉予
      林家抵償債務，而林家金錢向來由林辰雄管理，故林家三
      兄弟協議將三重區房地移轉登記予林辰雄，然而當時林辰
      雄名下已有數筆不動產，為免稅金過高，經協商後決議將
      三重區房地借名登記於被告名下，貸款由林辰雄繳納；林
      茂雄僅因稅務考量，將原欲移轉予林辰雄以代還款之三重
      區房地，借名登記至被告名下等語(見卷二第167至168頁)
      。
　  ⒊原告於110年12月21日主張：
　　　家族於83年間討論三重區房地移轉問題後，林辰雄向原告
      表示三重區房地非林辰雄一人所有，是與林茂雄、林君翰
      共有，登記在被告名下等語(見卷二第240頁)。
　　⒋原告於111年1月26日主張：
　　　三重區房地是林辰雄委託林君翰出面買下，轉到被告名下
      寄放，委託林君翰繳房貸及收房租付房貸；三重區房地非
      林辰雄個人財產，是爺爺付300萬元買下及林茂雄的房產
      ，林辰雄接手買下須付貸款，故委託林君翰買下及收房租
      、繳貸款；因爺爺有付300萬元，故林辰雄想賣三重區房
      地，須與林茂雄、林君翰分享；爺爺有付300萬元在林茂
      雄公司名下三重區房地，因公司股東有外人，如果不轉移
      出去，將成為股東共有財產，方由林辰雄代表接手等語(
      見卷二第246、256頁)。　　　
　　⒌原告聲請之證人林紹吉(林茂雄之子)於110年12月21日結證
      稱：
　　　林茂雄經營台洋公司，擔任負責人，林辰雄、林君翰是股
      東，台洋公司於79年間出資購買三重區房地，登記在林茂
      雄名下，台洋公司曾向林家三兄弟之父林敬添借款300萬
      元，林敬添於71年間去世，因台洋公司於83年間無法清償
      借款300萬元，故林家三兄弟商量要將三重區房地移轉給
      家族成員，林茂雄說如此家族財產不會與台洋公司資產混
      在一起，因為台洋公司另有兩位股東非屬家族成員，當時
      被告已成年，故以被告為家族代表人，將三重區房地移轉
      登記給被告等語(見卷二第237頁)。
　　⒍原告聲請之證人林君翰於111年2月18日結證稱：　　
　　  三重區房地是林君翰於30年前買的，當時其父親林敬添放
      300萬元在林茂雄的公司，林敬添去世後，林君翰將該300
      萬元連同林君翰自有1200萬元，以總價1500萬元購買三重
      區房地，原來想登記林茂雄名字，林茂雄說他是公司負責
      人，叫林君翰過戶給被告，因為被告當時當兵回來，故借
      名登記，等到林家三兄弟分家時，再分成三等分，三兄弟
      每人一份等語(見卷二第630頁)。
　　⒎林茂雄將三重區房地移交林家以代清償借款，由林辰雄管
      理、處分，林家三兄弟決議將三重區房地借名登記於子侄
      輩中唯一成年之被告名下，實際所有權人是林辰雄等語(
      見卷二第670至672頁)。
  ㈡關於中正區房地，原告主張之借名登記，歷次陳述情節不一
    ，且異於證人證述情節，證人證述情節亦前後不一，不足採
    信：
　　⒈原告於起訴時主張：
　　　被告是家中惟一兒子，因此林辰雄以其與配偶林蔡美如經
      營國術館之積蓄，購買中正區房地，借名登記於被告名下
      ；林辰雄於94年間承受其與兄弟共同購買之中正區房地後
      ，因林辰雄僅國小畢業，林蔡美如亦不識字，故借名登記
      於被告名下，銀行貸款由林辰雄與林蔡美如按月支付等語
      (見卷一第10至11頁)。
　　⒉原告於110年2月26日主張：
　　　中正區房地由林辰雄代林君翰出資給付買賣價款，再移轉
      登記至被告名下(見卷二第132至134頁)。
　　⒊原告於110年4月20日主張：
　　　中正區房地於94年間移轉登記至被告名下，非基於林君翰
      與被告間之買賣關係，被告未給付林君翰買賣價金，中正
      區房地屬於林辰雄生前財產等語(見卷二第166至167頁)。
　  ⒋原告於110年5月4日主張：
　　  中正區房地是林家三兄弟共同向建商購買，借名登記在林
      君翰名下，林家三兄弟於94年間合意登記回林辰雄名下，
      由林辰雄作主，惟林辰雄考量其年事已高，登記在唯一成
      年之被告名下等語(見卷二第217頁)。
　　⒌原告於111年1月26日主張：
　　　中正區房地是林辰雄委託林君翰出面買下，轉到被告名下
      寄放，貸款由林辰雄繳付等語(見卷二第246頁)。
　　⒍原告聲請之證人林君翰於111年2月18日結證稱：
　　　中正區房地是林君翰以1300多萬元買的，因為林君翰做生
      意有賺錢，所以付現金500多萬元，向銀行貸款800萬元，
      直到移轉登記給被告前，僅剩100萬元尚未清償，由林辰
      雄清償；林君翰將中正區房地移轉登記給被告，是因為林
      君翰妹妹之子俞富騰想學習代書事務，要求辦理過戶手續
      ，林君翰覺得被告就像其兒子一樣，就將中正區房地過戶
      給被告，沒有向被告收取對價，因為當時被告沒有錢，在
      林辰雄之國術館上班，靠家裡生活，林君翰向林辰雄說中
      正區房地就算是我們兄弟的等語(見卷二第629頁)。
　　　(原告訴訟代理人問：證人林君翰是否有與大哥二哥討論
      中正區房地登記何人名下，以何原因登記？)當時家中事
      務多由林君翰管理，林君翰向林辰雄、林茂雄說，俞富騰
      要當代書，讓他實習一下，將中正區房地以買賣為原因移
      轉登記給被告，林君翰向被告說暫時以被告名義登記，意
      思是借名登記，因為林家三兄弟尚未分家，分家時再分成
      三等分，每人一份等語(見卷二第629至630頁)。
　　⒎依林君翰證述，中正區房地為林家所有，借名登記於被告
      名下，林君翰尚未清償之貸款100萬元由林辰雄清償等語(
      見卷二第672至630頁)。
　㈢況且，依原告主張：被告於93年間以三重區房地為國泰世華
    商業銀行股份有限公司設定最高限額570萬元之抵押權，另
    經林辰雄要求提供中正區房地之銀行貸款清償資料，拒絕提
    供，又於106年間將中正區房地信託登記為華泰商業銀行股
    份有限公司所有等語(見卷一第11至12頁)，可見被告對於系
    爭房地有處分權，再參酌原告不爭執被告所提三重區房地租
    賃契約書(見卷二第194至200頁之被證16，89年10月1日起租
    與鑫麗塑膠實業有限公司、94年10月1日起租與林彩雲)、中
    正區房地租賃契約書(見卷二第180至192頁之被證15，94年3
    月26日起租與田小觀)，亦可見被告辯稱：系爭房地由被告
    出租多年等語，並非無據，堪認被告對於系爭房地有使用、
    收益權，從而難認被告僅是受委任出名登記為系爭房地所有
    權人。
　㈣綜上，原告主張：林辰雄將系爭房地借名登記於被告名下等
    語，不足採信，故原告以林辰雄與被告間之借名登記契約已
    因林辰雄於108年9月27日死亡而消滅為由，依民法第541條
    第2項規定請求被告將系爭房地移轉登記為林辰雄之全體繼
    承人共同共有，或依民法第179條規定請求原告將系爭房地
    價額35,853,820元返還林辰雄全體繼承人，均無理由。
綜上所述，原告依民法第541條第2項、第179條規定，先位聲明
  請求命被告將系爭房地移轉登記為林辰雄全體繼承人公同共有
  ，備位聲明請求命被告給付林辰雄全體繼承人35,853,820元及
  自起訴狀送達翌日起至清償日止按年利率5%計算之利息，均無
  理由，應予駁回，其假執行之聲請應併予駁回。
本件事證已臻明確，兩造其餘攻擊防禦方法、所提證據及證據
  之聲明，核與本件判決結果不生影響，爰不另一一論述，併予
  敘明。
據上論結，本件原告之訴為無理由。依民事訴訟法第78條，判
  決如主文。　
中華民國111年5月6日

                  民事第九庭  法　官  林玲玉
以上正本係照原本作成。　　　　　　　　　
如對本判決上訴，須於判決送達後20日內向本院提出上訴狀。如
委任律師提起上訴者，應一併繳納上訴審裁判費。
中　　華　　民　　國　　111 　年　　5 　　月　　6 　　日
                              書記官  張婕妤
附表                                     109年度重訴字第977號   編號 建號   地號  1 新北市○○區○○段○○段0000○號(門牌集美街126巷18號)   新北市○○區○○段○○段00地號  2 臺北市○○區○○段○○段0000○號(門牌重慶南路3段132巷16號)   臺北市○○區○○段○○段000000000000000地號